臺灣彰化地方法院民事裁定
111年度婚字第18號
原      告  丙○○  

原      告  乙○○  

上二人共同
訴訟代理人  何立斌律師
複代理人    蔡奕平律師
被      告  甲○○(已歿) 
上列當事人間確認婚姻關係不存在事件，本院裁定如下：
    主  文
原告之訴駁回。
訴訟費用由原告負擔。
    理  由
壹、按人之權利能力，始於出生，終於死亡。民法第6 條定有明
    文。次按，有權利能力者，有當事人能力；被告無當事人能
    力者，法院應以裁定駁回原告之訴。民事訴訟法第40條第1
    項、第249條第1項第3款亦分別定有明文。末按，起訴前已
    死亡者，於起訴時已無當事人能力，尚不生補正之問題。至
    民事訴訟法第168條所定之承受訴訟，必以當事人於訴訟程
    序進行中死亡，始得由法定應續行訴訟之人承受其訴訟，若
    於起訴前死亡者，原即欠缺當事人能力之要件，無從適用上
    開規定命其繼承人承受訴訟（最高法院91年度台上字第455
    號裁判意旨參照）。 
貳、原告起訴略以：
一、程序部分：
㈠、按家事事件法第三條所定甲類或乙類家事訴訟事件，由訟爭
    身分關係當事人之一方提起者，除別有規定外，以他方為被
    告；由第三人提起者，除別有規定外，以訟爭身分關係當事
    人雙方為共同被告；其中一方已死亡者，以生存之他方為被
    告，家事事件法第39條第1、2項定有明文。本件原告丙○○、
    乙○○二人之父親劉長守前於民國92年5月23日與被告在大陸
    地區結婚，並於同年8月6日登記，嗣劉長守110年12月10日
    死亡，此有劉長守除戶謄本、財團法人海峽交流基金會證明
    為證（證一），基於第三人地位對劉長守之生存配偶甲○○，
    提起本件婚姻事件訴訟，於法自無不合。
㈡、次按確認之訴非原告有即受確認判決之法律上利益者，不得
　　提起。所謂即受確認判決之法律上利益，係指法律關係之存
    否不明確，原告主觀上認其在法律上之地位有不安之狀態存
    在，且此種不安之狀態，能以確認判決將之除去者而言（最
    高法院52年度台上字第1240號判例意旨參照）。又按遺產繼
    承人，除配偶外，依直系血親卑親屬、父母、兄弟姊妹、祖
    父母之順序定之，民法第1138條亦有明文。本件原告主張其
    等之父劉長守與被告雖有辦理結婚登記，惟二人為虛偽結婚
    ，並無結婚之真意，因劉長守於110年12月10曰死亡，依前
    掲規定，原告為其法定繼承人，而上開婚姻是否存在，足致
    原告在私法上之地位即應繼分多寡有受侵害之危險，而此項
    危險得以確認被告與劉長守間婚姻關係不存在之判決予以除
    去，揆諸上開說明，本件應認原告有即受確認判決之法律上
    利益而得提起本件確認之訴，合先陳明。
二、實體部分：
㈠、被告為大陸地區人民，原告父親即被繼承人劉長守於92年5
　　月23日與被告在大陸地區結婚，嗣於同年8月6日在臺灣辦理
    結婚登記，然被告或係為工作來臺而與劉長守通謀虛偽成立
    婚姻關係，被告來臺後，從未與劉長守同居生活，且原告之
    親友從未與被告晤面，亦無絲毫音訊來往。嗣劉長守於110
    年12月10日死亡，亦未見被告其人，原告2人依法為劉長守
    繼承人，因劉長守之戶籍仍登載其配偶為被告，劉長守與被
    告婚姻關係有效與否，影響原告2人應繼分之多寡，爰提起
    本件確認之訴，聲明：確認劉長守與被告間之婚姻關係不存
    在。
㈡、按結婚之方式及其他要件，依行為地之規定，臺灣地區與大
    陸地區人民關係條例第52條第1項定有明文。本件原告主張
    劉長守與被告之婚姻關係不存在，自屬結婚要件之是否具備
    ，而劉長守與被告係於92年5月23日在大陸地區登記結婚，
    依上揭規定，本件自應依大陸地區之法律決定劉長守與被告
    間婚姻是否合法有效而依中華人民共和國婚姻法第8條規定
    ：「要求結婚的男女雙方必須親自到婚姻登記機關進行結婚
    登記。符合本法規定的，予以登記，發給結婚證。取得結婚
    證，即確立夫妻關係」，復觀諸同法第2條「實行婚姻自由
    、一夫一妻、男女平等的婚姻制度」、第5條「結婚，必須
    男女雙方完全自願，不許任何一方對他方加以強迫或任何第
    三者加以干涉」之意旨，再參以大陸地區之大陸居民與台灣
    居民婚姻登記管理暫行辦法第7條規定「申請結婚登記的當
    事人有下列情形之一的，婚姻登記管理機關不予登記：(一
    ）非雙方自願的」、第13條規定「申請婚姻登記的當事人不
    符合《中華人民共和國婚姻法》規定的婚姻登記條件，弄虛作
    假、騙取婚姻登記的，婚姻登記管理機關應當撤銷婚姻登記
    」，足徵大陸地區婚姻法規亦認結婚必須以當事人有結婚之
    意思為其要件，苟無結婚之真意，則婚姻應屬無效。而無效
    之婚姻，依中華人民共和國婚姻法第12條前段規定：「無效
    或被撤銷的婚姻，自始無效」。
㈢、按我國民法對於結婚之成立要件雖無明文，然依據民事法律
    行為論之法理，結婚之法律行為，須出於男女雙方均有成為
    夫妻之真實意思，擬共營生活，相互履行婚姻之義務，始符
    有效結婚意思表示之主觀要件。若男女雙方並無透過婚姻成
    ,立家庭，兩造協力共營生活之真意，而係為其他目的而為
    虛偽之結婚意思表示，自屬不具結婚真意，結婚之法律行為
    即不成立。如上所述，原告之親友從未見及被告，此亦有原
    告之叔叔劉力愷可證（住彰化縣○村○○村○○路000○00號），
    鈞院傳證即知，再被告甲○○、女、1980年8月2日生、中華人
    民共和國、身分證字號000000000000000號，亦有請鈞院向
    內政部入出境管理局查詢，其入出境我國資料或可得知，其
    人早已不在我國，本件劉長守與被告並無締結婚姻及共同生
    活之結婚真意，僅為假結婚，人頭登記系爭婚姻欠缺依中華
    民國法律規定之婚姻成立要件，即成立婚姻之實質意思，婚
    姻關係自屬不存在。
㈣、按我國民法對於結婚之成立要件雖無明文，然依據民事法律
    行為論之法理，結婚之法律行為，須出於男女雙方均有成為
    夫妻之真實意思，擬共營生活，相互履行婚姻之義務，始符
    有效結婚意思表示之主觀要件。若男女雙方並無透過婚姻成
    立家庭，兩造協力共營生活之真意，而係為其他目的而為虛
    偽之結婚意思表示，自屬不具結婚真意，結婚之法律行為即
    不成立。
三、本院依職權調閱本院107年度婚字第115號案卷，該案為本件
    原告被繼承人劉長守生前於107年4月23日具狀向本院對本件
    被告訴請離婚，於該案經法院囑託相關單位對本件被告送達
    ，嗣經海峽兩岸共同打擊犯罪及司法互助協議送達回証【送
    達法院案號（2018）桂0124台請送1號】回覆，未成功送達
    原因：甲○○已死亡，此有財團法人海峽交流基金會107年8月
    6日海月法字第1070028615號回函附於上開案卷可查，嗣本
    院107年度婚字第115號依家事事件法第59條規定（離婚之訴
    ，夫或妻於判決確定前死亡者，關於本案視為訴訟終結；夫
    或妻提起撤銷婚姻之訴者，亦同），通知原告之被繼承人劉
    長守，其提起之本院107年度婚字第115號離婚案件視為訴訟
    終結。
　　綜上所述，本件原告提起本件訴訟時，被告已死亡，而無當
    事人能力，揆諸首揭說明，尚不生補正之問題，本院亦無從
    命其繼承人承受訴訟，且本件被告既已先於原告被繼承人劉
    長守死亡 ，則本件訴訟亦無確認利益，併予敘明。
中　　華　　民　　國　　111 　年　　5 　　月　　18　　日
               家事法庭  法　　　官 王美惠
以上正本係照原本作成。
如對本裁定抗告，須於裁定送達後10日之不變期間內，向本院提
出抗告狀，並繳納抗告費新臺幣1,000元
中　　華　　民　　國　　111 　年　　5 　　月　　18　　日
                         書　記　官　林子惠